最高法院刑事判決　　　　　　　　　　　　　　　八十八年度台上字第六三八九號
　　上　訴　人　丙○○
　　　　　　　　甲○○
　　共　　　同
　　選任辯護人　田平安律師
　　上　訴　人　戊○○
　　　　　　　　乙○○
　　右　一　人
　　選任辯護人　黃奉彬律師
　　上　訴　人　丁○○
右上訴人等因貪污案件，不服台灣高等法院高雄分院中華民國八十七年十二月一日第
二審更審判決（八十七年度上更(一)字第一二八號，起訴案號：台灣屏東地方法院檢察
署八十四年度偵字第二一七八、二三○五、三五五○號），提起上訴，本院判決如左
：
    主  文
原判決撤銷，發回台灣高等法院高雄分院。
    理  由
本件原判決認定上訴人丙○○於民國七十九年五月一日至八十二年十一月一日任屏東
縣高樹鄉村幹事，承辦該鄉河川公地使用之申請業務，係依據法令從事公務之人員，
於到任後因見陳文吉、莊明達、陳明春曾於七十八年八月前承租之該鄉荖濃溪東振新
段四五三－六、四五三－八、四五三－一○號三筆河川公地閒置，無人繼續承租使用
，並發現上訴人乙○○於七十八年九月間代柯瑞雲、林緣、王陳變、黃登財、黃再福
、曹明雪六人申請使用該鄉荖濃溪東振新段四五三－二、四五三－三、四五三－四、
四五三－五、四五三－七、四五三－九等六筆河川公地，即思如何駁回柯瑞雲等六人
之申請，認如能將上開九筆面積合計約四二‧五二三五公頃之河川公地，由擬利用河
川公地採砂石之人申請承租使用，可從中獲取不法利益，乃與乙○○商議，於七十九
年十一月二十八日以柯瑞雲等六人申請繼續承租之資料錯誤為由而駁回之，又於八十
年十一月二日以屏高鄉運字第一○八四一號函，註銷柯瑞雲等人之使用權，丙○○於
駁回柯瑞雲等人之申請後，即請乙○○出面尋找欲申請使用上開九筆河川公地採砂之
人。經由乙○○之介紹，找到上訴人丁○○欲申請租用河川公地開採砂石，丁○○因
財力有限，乃邀集上訴人甲○○共同出資，並於八十一年間前往屏東市乙○○住處商
議，乙○○表示每分地需給付丙○○新台幣（以下同）二萬元之賄款。丁○○及甲○
○應允後，即於同年十一月間由丁○○、甲○○宴請丙○○，並商議申請使用前開河
川公地事宜，丙○○因恐丁○○及甲○○若將賄款交予其本人有被查出之危險，乃與
其以前同事即上訴人戊○○商議由戊○○收下賄款，而與戊○○共赴丁○○之約，餐
後，一行人同至丁○○住處商議，丙○○及戊○○因承辦該項業務知悉每戶申請使用
河川公地之面積不得超過五公頃，丁○○及甲○○無法申請使用前開共約四十二點五
公頃之河川公地，乃由戊○○提議由丁○○及甲○○找九個人頭申請，且每分地需給
付二萬元之賄款予丙○○，概算賄款本應為八百五十萬元，但實際約定為七百五十萬
元，且另應支付乙○○之作業費三百萬元，丙○○即表示會負責核准申請外，並要求
丁○○及甲○○將七百五十萬元交予戊○○處理。甲○○乃向丁○○借用支票先簽發
如原判決附表編號一所示之支票一百二十萬元做為頭期賄款，該支票經戊○○提示兌
現。嗣丁○○與甲○○即找陳相谷、陳凱、丁麗華、許陳金絲、吳麗蓉、吳振隆、柯
玉水、高石玉愛及柯玉桂等九個人頭，委由乙○○填載申請使用前開九筆河川公地之
申請書後，再委由不知情之代書廖庚正向高樹鄉公所送件申請，丙○○因恐其雖駁回
柯瑞雲等六人申請使用前開河川公地之事，是否確定仍有疑義，明知不能取得柯瑞雲
等人之拋棄使用前開河川公地之文件，乃打電話予不知情之廖庚正要其補正原租用人
柯瑞雲等人之拋棄書，經廖庚正通知丁○○後，丙○○、丁○○與乙○○三人，乃基
於共同犯意聯絡，由乙○○利用先前代柯瑞雲等人申請承租上開河川公地時所留下之
印章，予以盜用柯瑞雲、王陳變、黃登財及林緣、曹明雪、黃再福之印章，並偽簽柯
瑞雲等六人姓名於河川公地拋棄使用申請書上交予廖庚正，轉送丙○○，再持交予鄉
公所負責河川公地相關單位備查，足生損害於柯瑞雲等六人。丙○○明知丁○○、甲
○○及所找之陳相谷等九個人頭並無種植之意，申請使用前開河川公地於法不合，且
於核准申請前應會同申請人勘查申請之河川公地，竟於八十一年十二月二十三日所定
現場勘查日，僅丙○○到現場，申請名義人陳相谷等九人均未到場，依規定應不得核
准或應再定期勘查，然丙○○因已取得前述頭期賄款，乃違背職務於八十一年十二月
底至八十二年一月間予以核准。甲○○再以丁○○之支票，簽發原判決附表編號二至
五之支票合計六百三十萬元交付戊○○，除其中編號三所示五十萬元之支票，由戊○
○持向不知情之陳永盛調借現款，由陳永盛提示兌現外，餘均由戊○○親自提出交換
兌現，甲○○亦依約再簽發如原判決附表編號六所示之一百五十萬元支票及交付一百
五十萬元現金予乙○○收受，總計共簽發七百五十萬元賄款支票，乙○○取得三百萬
元作業費等情，因而撤銷第一審判決，改判論處上訴人丙○○共同依據法令從事公務
之人員，對於違背職務之行為，收受賄賂罪刑；論處上訴人戊○○、乙○○與依據法
令從事公務之人員，共同對於違背職務之行為，收受賄賂罪刑；論處上訴人丁○○、
甲○○共同對於依據法令從事公務之人員，關於違背職務之行為，交付賄賂罪刑，固
非無見。
惟查：(一)、有罪判決書之事實一欄，為判斷其適用法令當否之準據，法院應將依職權
認定與論罪科刑有關之事實，翔實記載，然後於理由內逐一說明其憑以認定之證據，
並使事實認定與理由說明，互相適合，方為合法。倘若事實認定與理由說明，不相一
致，或事實或理由欄內之記載，前後齟齬，按諸刑事訴訟法第三百七十九條第十四款
後段規定，均屬判決理由矛盾之當然違背法令。原判決附表編號２記載票號一二九七
八四號金額一百萬元，以屏東縣里港鄉農會為付款人之支票，其發票日為八十二年一
月五日，係賄款之一部分；與該附表編號７記載同票號、面額之支票其發票日為八十
一年十二月九日，並註明非賄款，兩相矛盾。又原判決理由二之４說明第一二九七八
四、一二九七八五、一二九七八六號等三紙支票係由乙○○同時所開立；但與原判決
理由二之５謂「丁○○、甲○○向丙○○違法承租上開九筆河川公地，由甲○○以丁
○○之支票簽發交予戊○○收受處理」云云，指第一二九七八四號賄款支票係由甲○
○所簽發亦有所不符。原判決關於此部分事實及理由之記載，前後齟齬，難謂無判決
理由矛盾之違法。再原判決附表編號２認定票號第一二九七八四號支票之發票日為八
十二年一月五日，與卷附第一二九七八四號支票影本記載之發票日為八十一年十二月
九日（台灣屏東地方法院檢察署八十四年度偵字第二一七八號偵查卷第五十三頁）之
卷內資料不盡相符，亦有證據上之理由矛盾。(二)、有罪之判決書，對被告有利之證據
不採納者，應說明其理由，為刑事訴訟法第三百十條第二款所明定。故有罪判決書對
於被告有利之證據，如不加採納，必須說明其不予採納之理由，否則即難謂無判決不
備理由之違誤。是事實審法院應於審判期日就被告否認犯罪所為有利之辯解事項與證
據，予以調查，而於有罪判決理由內詳加論列，否則率行判決，即屬於法有違。上訴
人等始終否認有前開犯行，乙○○、戊○○、丙○○於事實審法院審理時均辯稱張松
石自丁○○、甲○○處拿了三百萬元，係要給柯瑞雲等九人做為提出自願放棄使用申
請書之代價。至於本件戊○○所經手之錢財，是甲○○、丁○○向戊○○購買鹽埔鄉
、高樹鄉河川地權利之交易款項，與乙○○無關（第一審卷第一一七頁正面、第一三
八頁、第一五九頁背面、第一九一、一九二頁，原審法院上訴卷第八十四頁正面、上
更(一)卷第七十四頁正面）；甲○○在第一、二審審理時辯稱調查站之筆錄所載內容不
實，因當時事隔已久，且非伊經手，伊連地段、地號均不清楚，而調查站約談時彼等
所用之人頭陳相谷因心臟病發作，伊心生恐慌，想儘快帶其就醫，且恐丁○○、乙○
○觸犯偽造文書罪，才被製作該筆錄。後經詳查始發現僅交付乙○○之三百萬元是要
作為原使用人自願放棄使用之代價，本件其餘所花之金錢均是買另外十三筆土地之代
價，與本件之土地及丙○○之職務無關，絕無行賄之情事等語（第一審卷第一一九頁
背面、第一二○頁正面，原審上更(一)卷第一七四頁背面）。原審對於上訴人等前開有
利之辯解，未予究明釐清，復未說明不予調查、採取之理由，即為上訴人等不利之認
定，其審理猶有未盡，並有判決理由不備之違法。(三)、依原判決事實欄之記載及理由
之說明，上訴人丁○○、甲○○二人均非依據法令從事公務之人員或受公務機關委託
辦理公務之人員，共同對於依據法令從事公務之人員，關於違背職務之行為，交付賄
賂，如屬無訛，原審對於其二人之判決主文為各該項罪名之宣告，未揭示其等非依據
法令從事公務之人員之身分，使與論罪科刑之條文相一致，亦嫌欠當。上訴人等上訴
意旨，指摘原判決不當，尚非全無理由，應認仍有撤銷發回更審之原因。至原判決不
另為無罪諭知部分，基於審判不可分之原則，應併予發回，附此敘明。
據上論結，應依刑事訴訟法第三百九十七條、第四百零一條，判決如主文。
中      華      民      國    八十八    年     十一     月     十一     日
                              最高法院刑事第五庭
                                  審判長法官  董  明  霈
                                        法官  丁  錦  清
                                        法官  林  茂  雄
                                        法官  王  居  財
                                        法官  陳  宗  鎮
      右正本證明與原本無異
                                              書  記  官
中      華      民      國    八十八    年     十一     月     十八     日
